【裁判字號】    97,上更(一),210
【裁判日期】    970618
【裁判案由】    重傷害
【裁判全文】
臺灣高等法院刑事判決          97年度上更（一）字第210號
上  訴  人  臺灣臺北地方法院檢察署檢察官
被      告  戊○○
指定辯護人  應明銓律師（義務辯護）
上  訴  人
即  被  告  丙○○
上  訴  人
即  被  告  詹漢威即詹宗華
被      告  丁○○
上列三人共同
指定辯護人  本院公設辯護人李廣澤
上列上訴人因被告重傷害案件，不服臺灣臺北地方法院92年度訴
字第1967號，中華民國93年3 月11日第一審判決（起訴案號：臺
灣臺北地方法院檢察署92年度偵續字第60號、91年度偵字第1805
6 號），提起上訴，經判決後，由最高法院發回更審，本院判決
如下：
    主  文
原判決撤銷。
戊○○、詹宗華、丙○○、丁○○共同傷害人之身體致重傷，戊○○處有期徒刑參年捌月；詹宗華處有期徒刑參年貳月；丙○○
、丁○○均處有期徒刑參年肆月。
    事  實
一、詹宗華於民國八十七年間因違反懲治盜匪條例案件，經本院
    判處應執行有期徒刑五年六月確定，於九十年七月十日縮短
    刑期假釋出監，指揮書執畢日期為九十二年八月二十八日（
    行為時假釋交付保護管束中）；丙○○前於八十七年間因殺
    人案件，經本院判處有期徒刑八年確定，於九十一年一月三
    十日假釋出監，指揮書執畢日期為九十四年十月二十一日（
    行為時假釋交付保護管束中）；又丁○○於八十七年間因強
    盜案件，經本院判處應執行有期徒刑六年六月確定，於九十
    年十月十六日假釋出監，縮刑期滿日為九十三年四月二十一
    日（行為時假釋交付保護管束中）；仍不知悛悔。九十一年
    五月二十五日早上，戊○○與其姐許添鳳（業經不起訴處分
    確定）、張惠婷、李佩玲、李佩琦、吳政忠、被害人甲○○
    等人一同在臺北市○○路一九九號「錢櫃ＫＴＶ」七樓七一
    二包廂內唱歌，戊○○因甲○○之騷擾而心生不滿，竟基於
    教唆傷害犯意，於同日上午八時餘許打電話予位在台北縣三
    重市之友人詹宗華，教唆詹宗華到上址修理（即傷害）甲○○，詹宗華因而萌生傷害甲○○之犯意，然因其有事無法前
    往，適友人丙○○、丁○○在該處得知詹宗華與戊○○之通
    話內容，彼三人竟共同基於普通傷害之犯意聯絡，推由丙○○、丁○○前往上址實施傷害犯行。嗣丙○○、丁○○於九
    時許前往前開ＫＴＶ時，在電梯門口遇到戊○○，戊○○乃
    進而與丙○○、丁○○共同傷害之犯意聯絡，指出甲○○供
    丙○○、丁○○辨認，並稱「等一下甲○○會去廁所，阿華
    （即詹宗華）怎麼交代自己應該知道怎麼做」，丙○○、丁○○即進入包廂內，趁甲○○上廁所時進入包廂廁所共同毆
    打甲○○，並將甲○○關在廁所內，戊○○則藉此離開包廂
    ，待丙○○、丁○○步出包廂時，戊○○復接續前開傷害之
    犯意，在包廂門口對彼等稱「詹宗華不是說要把他打成豬頭
    插香蕉嗎？」，適此時甲○○從廁所內出來，丁○○即進入
    包廂毆打甲○○至包廂外走廊，再與丙○○共同徒手、腳踢
    甲○○，致甲○○受有臉部多處撕裂傷、手部多處擦傷、頭
    部外傷併腦挫傷，且達難治型之器質性腦症候群程度等傷害
    。
二、案經指定代行告訴人即被害人甲○○之父乙○訴由台北市政
    府警察局中山分局報請臺灣臺北地方法院檢察署檢察官偵查
    起訴。
    理  由
一、訊據上訴人即被告詹宗華坦承上開事實不諱，上訴人即被告
    丙○○、戊○○、丁○○經傳雖未到案，惟據其等以前陳述
    ，丁○○、丙○○對於在上揭時地共同傷害甲○○之犯行坦
    認不諱，戊○○則矢口否認有何傷害之犯行，辯稱：伊當天
    多次打電話是叫詹宗華來唱歌，並催其送搖頭丸藥物來，未
    教唆毆打甲○○，丁○○、丙○○之傷害犯行是受詹宗華指
    示，與伊無關，現場吳政忠已離去，伊不須指出甲○○供丁○○、丙○○辨認，在包廂內看到丁○○、丙○○進入廁所
    毆打甲○○時，就趕緊跑出包廂，但搭電梯時發現同行之友
    人吳政忠不見，才與伊姐折返回包廂，在包廂外是問丁○○
    、丙○○有無見到吳政忠，並未要彼等將甲○○打成豬頭變
    香蕉云云。
二、本院查：
  (一)被告詹宗華接到戊○○電話教唆毆打甲○○，因其無法離開
    而推由被告丁○○、丙○○前往傷害甲○○，丁○○、丙○○到達上址後，戊○○即基於共同傷害之犯意由丁○○、丙○○傷害甲○○等情，業據被告詹宗華、丁○○、丙○○坦
    認不諱外，並有電話通聯紀錄、錄影帶翻拍照片附卷可參；
    而被害人甲○○因遭丁○○、丙○○毆打受有頭部外傷併腦
    挫傷、臉部多處撕裂傷、手部多處擦傷、腦挫傷等傷害之事
    實，亦據被害人甲○○指訴明確，並有馬偕醫院診斷證明書
    、臺北榮民總醫院診斷證明書各一紙附卷可稽。
  (二)共同被告詹宗華於警訊中供稱：「（戊○○是否有打電話叫
    你去修理調戲她的人？）有的，她說她們都是女生被欺侮，
    要我過去修理他（甲○○）」（見偵卷第十六頁）；於原審
    供稱：「（丙○○、丁○○是否你請他們到現場去看一下？
    ）是，我要他們到現場去看他們是喝醉酒或是嗑藥以及有無
    被騷擾。我還跟他們說，如果情形不對，就給他教訓一下。
    ．．．」、「（如果發現你女朋友真的被吃豆腐，教訓一下
    的意思有無要他們去打被害人？）有，我有跟他們說要不要
    動手他們自己決定。」（見原審卷第一一○頁、第一一三頁
    、第一一四頁）；共同被告丁○○於警訊供稱：「．．．詹
    宗華接到戊○○來電指稱許女被吃豆腐，詹即將情形告訴我
    們並叫我及丙○○去台北市○○區○○路一九九號七樓ＫＴ
    Ｖ看一下，．．．上到七樓電梯間就看戊○○在等我們，．
    ．．稱：在七一二包內有一名男子吃他豆腐，要我們去看一
    下，如該人太「白目」就給他修理一下，並帶我們先探視指
    出該人（甲○○），．．．」、「我們在包廂內只是用手打
    他，到包廂外就用手打他並用腳踹頭部。」（見偵卷第十八
    頁）；於檢察官偵訊時供稱：「因戊○○打電話給詹宗華，
    詹宗華叫我與丙○○去看一下，如果有必要看情形教訓一下
    甲○○．．．」、「戊○○打電話予詹宗華叫我們過去一下
    要讓甲○○變成豬頭，我們到時一出電梯看見戊○○，我們
    跟他講詹宗華叫我們處理一下，他說好。」（見偵卷第九十
    七頁、第一一五頁）；於原審供稱：「．．．到ＫＴＶ．．
    ．丙○○就打電話給詹宗華，說我們到了，由詹宗華跟戊○○說我們到了，戊○○就在七樓電梯口等我們，．．．她說
    等一下要打的那個人會走出來，他們都安排好了，並且在包
    廂門口告訴我說等一下要打的那個人會去上廁所。．．．被
    害人去上廁所，丙○○與被害人談話有衝起來，我一聽到就
    衝進去廁所打被害人。在廁所時，丙○○有打幾拳，我對他
    拳打腳踢，．．．，我們出去包廂門口打算走了，剛好遇到
    戊○○在包廂門口，她跟我們說，詹宗華不是說要把被害人
    打成豬頭插香蕉嗎，這句話的意思就是把被害人打到臉部腫
    起來，．．．我們就過去拳打腳踢，．．．。」、「．．．
    後來戊○○在電梯出來左轉的牆邊告訴我說，這樣打才對，
    詹宗華的交代才有用。」（見原審卷第一二三頁、第一二四
    頁）；共同被告丙○○於警訊供稱：「．．．詹宗華叫我及
    丁○○過去看戊○○，因戊○○之姐被欺負。．．．」、「
    戊○○及詹宗華，都有表示要教訓甲○○。．．．」（見偵
    卷第二十頁反面、第二十一頁）；於檢察官偵訊時供稱：「
    詹宗華接到戊○○的電話說她姊姊在ＫＴＶ包內被毛手毛腳
    要我與丁○○去看看，我與丁○○二人進到包廂看有沒有看
    見甲○○，．．．當時我有看見丁○○打甲○○，．．．。
    」、「．．．他（詹宗華）有叫我們過去教訓甲○○一下，
    沒有叫我如何打。」（見偵卷第九十六頁反面、第一一五頁
    ）；於原審供稱：「（詹說戊○○的姐姐被吃豆腐，要你們
    過去如何處理？）去修理那個男的。」、「詹宗華告訴我他
    們在那個包廂，我們一出電梯，就看到戊○○跟她姐姐在電
    梯口等，剛好被害人出來上廁所，戊○○就告訴我，吃她姐
    姐豆腐的人是哪一個。我們進去包廂時，．．．剛好被害人
    去上廁所，丁○○進去廁所打他，被害人好像沒鎖門，打完
    後，我們原本要走了，我叫被害人待在廁所，但被害人跑出
    來，丁○○就上前去打他。．．．。我要離開時，被害人從
    包廂內跑出來，包廂內本來有其他人，趁我們在打他們就全
    部走掉，．．．。我們打完後，戊○○有在樓下跟我們講話
    ，講完後就走了。」、「我用手打他肚子及頭，丁○○是用
    腳踹他的頭。」（見原審卷第一一六頁、第一一八頁），於
    本院前審審理時仍表示打人之前被告戊○○有向其等指出被
    害人等情，再參以當日現場錄影帶所示，九時四十三分丁○○、丙○○在包廂廁所內打完甲○○走出包廂時，戊○○即
    與彼二人在包廂門口交談，戊○○左手往包廂內指以後，被
    告丁○○即進入包廂將甲○○毆打至包廂外走廊，戊○○見
    狀拱手在胸前笑著跑離鏡頭，被告丁○○、丙○○復繼續毆
    打甲○○至倒地等情，業據原審勘驗錄影帶屬實，並製有勘
    驗筆錄及上開錄影帶翻拍照片可參（見偵卷第三十四頁），
    上開錄影帶所拍攝到之情節與被告丁○○、丙○○供稱嗣後
    戊○○參與傷害犯行互核相符，足認彼二人之供詞應堪採信
    。蓋被告丁○○、丙○○與被害人甲○○素不相識，亦無怨
    隙，若如戊○○所辯彼二人僅係單純至該處唱歌，何以無端
    毆打甲○○？又戊○○若對於被告丁○○、丙○○毆打甲○○之犯行均未參與，且依其所辯見到甲○○無端遭毆打時因
    害怕猶知悉迅速逃離包廂，豈有因未見吳政忠而折返，並與
    打人之丁○○、丙○○在包廂門口交談之理？是由上開共同
    被告詹宗華、丁○○、丙○○不利於被告戊○○之陳述，佐
    以電話通聯紀錄及現場錄影帶所拍攝之畫面，應認被告戊○○確實有教唆被告詹宗華傷害、並與被告丁○○、丙○○有
    共同傷害甲○○之犯意聯絡。
  (三)按使人受重傷與普通傷害之區別，應以加害時有無致人重傷
    之故意為斷，此有最高法院五十五年台上字第一七０三號判
    例意旨可參，其於個案中究有無重傷害之犯意，應斟酌事發
    經過之相關事證，包括被害人受傷部位，所用凶器、行為當
    時之具體情況等一切情狀以為審認。本件被告四人與被害人
    甲○○並非熟識且無素怨，僅因被告戊○○遭騷擾為「教訓
    」被害人而為本件犯行，且被告丁○○、丙○○係徒手毆打
    被害人，未持任何凶器；又彼二人雖共同毆打甲○○，惟依
    錄影帶所示，被害人甲○○在包廂內遭毆打後尚可自行步出
    包廂，係在包廂外遭毆打始倒地不起，然丁○○、丙○○在
    包廂外共同毆打被害人之時間僅有九秒鐘，且係自動停手離
    去（見原審勘驗筆錄），衡情應認被告等僅具普通傷害之犯
    意，尚難遽認彼等有戕害上訴人生命或使之受重傷害之故意
    。
  (四)再刑法第十條第四項第六款之重傷，係指除去同項第一款至
    第五款之傷害而於身體或健康有重大不治或難治之傷害者而
    言；所謂於身體或健康有重大不治或難治之傷害，係指傷害
    重大，且不能治療或難於治療，於人之身體或健康有重大影
    響者而言（97台上1441）。被告丙○○、丁○○毆打被害人
    致傷後，被害人有意識混亂合併創傷後四肢不自主抖動症狀
    ，經行政院國軍退除役官兵輔導委員會台北榮民總醫院（下
    稱台北榮總）診斷結果為：器質性腦病變及慢性結膜炎，有
    該醫院九十一年七月十五日住院診斷證明書在卷足憑；被害
    人經台北榮總持續治療後，該醫院仍認：「……目前吳患（
    被害人）仍有殘留之智能行為及功能障礙……無法完全確認
    吳患能否完全康復……」，有台北榮總九十三年九月十日北
    總精字第○九三○○一○八四二號函附卷（見偵查卷第一０
    一頁、原審卷第七十七頁）。本院復於九十七年四月十七日
    再度致函台北榮民總醫院詢問被害人病情，經台北榮民總醫
    院於97年4月28日以北總企字第0970008504號函說明，被害
    人服藥順從性並不規則，其因腦部受傷引起之器質性症候群
    所導致後遺症為認知功能下降，且情緒波動大，控制不佳人
    格退縮、消極，經數年治療進步有限致其無法正常工作，人
    際關係差，易被解僱，已達難治型之器質性腦症候群等傷害
    程度，並害及身體健康，是認被害人身體已處重傷狀態。
  (五)被告丁○○、丙○○與被害人甲○○夙不相識，此經雙方供
    明於卷，而案發時戊○○等多人在其內唱歌，其中尚有男性
    友人吳政忠在場，縱其事前離去，然此被告丁○○、丙○○
    並不知曉，為免傷及無辜，仍需戊○○之指認，是戊○○指
    其無需指出被害人甲○○供被告丁○○、丙○○辨認，尚無
    可取。至證人許添鳳雖證稱：當天其與被害人甲○○等人先
    到搖頭店搖頭，然後再會同戊○○到ＫＴＶ唱歌，因為藥效
    過了，所以戊○○就打電話叫詹宗華送藥過來，因為詹宗華
    走不開，所以派丁○○、丙○○送來，其與戊○○在電梯口
    向丁○○、丙○○拿到藥以後，就約彼二人一同進入包廂唱
    歌，之後聽到廁所有聲音，丁○○說詹宗華交代要讓被害人
    豬頭吃香蕉，戊○○就叫大家快走，後來進電梯時發現吳政
    忠不見了，其與戊○○再回包廂找，在包廂外走廊看到丁○○、丙○○，其中一人並站在包廂門口，其就上前問站在門
    口那位有沒有看到吳政忠，一問完就看到被害人滿頭是血從
    包廂裡面跑出來，其就馬上往後跑，戊○○不僅未教唆詹宗
    華打人，也未對丁○○丙○○指認被害人云云（見原審卷第
    八十八頁），而為附和被告戊○○之詞，然其為被告戊○○
    之姊，供詞已不免偏頗，且依現場錄影帶所示，證人許添鳳
    雖曾與戊○○返回包廂走廊，但許添鳳一見被告丁○○、丙○○從包廂內走出，即立刻往回走，並未趨前與彼二人交談
    ，上前與彼二人交談者為被告戊○○而非許添鳳，足見許添
    鳳上開證詞顯係迴護戊○○之詞，委無足採。
  (六)共同正犯在犯意聯絡範圍內之行為，應同負全部責任。惟加
    重結果犯，以行為人能預見其結果之發生為要件，所謂能預
    見乃指客觀情形而言，與主觀上有無預見之情形不同，若主
    觀上有預見，而結果之發生又不違背其本意時，則屬故意範
    圍；是以，加重結果犯對於加重結果之發生，並無主觀上之
    犯意可言。從而共同正犯中之一人所引起之加重結果，其他
    之人應否同負加重結果之全部刑責，端視其就此加重結果之
    發生，於客觀情形能否預見；而非以各共同正犯之間，主觀
    上對於加重結果之發生，有無犯意之聯絡為斷（最高法院91
    年台上字第50號判決參照。本件被告丙○○及丁○○圍毆被
    害人之初雖無重傷犯意，主觀上僅認知將致被害人受傷等情
    ，惟渠等曾攻擊被害人頭部，而頭部又係人之大腦中樞所在
    ，掌控人之感官與認知功能，屬身體極重要部位，不容受外
    力衝擊，此為一般人所明知，然被告等卻因過失而未預見傷
    害頭部可能會致腦部受損，使身體感官機能下降並達難以治
    療程度之重傷結果，然此加重結果雖被告主觀上未預見，卻
    為一般人客觀上能預情形，又被害人腦部重傷結果，確因被
    告等人之傷害行為所引起，勘認有相當因果關係。
  (七)綜上所述，被告前開辯詞，無非係屬事後諉卸刑責之詞，委
    不足採，本件事證已臻明確，被告犯行堪以認定，應予依法
    論科。
三、新舊法比較部分：
（一）刑法第10條第4 項關於重傷之定義，業已修正為「稱重傷
      者，謂下列傷害：一、毀敗或嚴重減損一目或二目之視能
      。二、毀敗或嚴重減損一耳或二耳之聽能。三、毀敗或嚴
      重減損語能、味能或嗅能。四、毀敗或嚴重減損一肢以上
      之機能。五、毀敗或嚴重減損生殖之機能。六、其他於身
      體或健康，有重大不治或難治之傷害。」，此項修正涉及
      犯罪行為可罰性要件之變更，應依刑法第2條第1項之規定
      比較適用。而經新舊法比較適用結果，新修正刑法將原本
      非屬於重傷定義之「嚴重減損機能」加以列入，增訂「或
      嚴重減損」之規定，顯見此部分之修正並不利於行為人，
      而應適用行為時之舊法規定。
（二）被告行為後，95年7月1日修正施行之刑法第28條規定「二
      人以上共同實行犯罪之行為者，皆為正犯。」考其立法理
      由，係將修正前共同正犯包括「陰謀共同正犯」及「預備
      共同正犯」之範圍，縮小在著手「實行」犯罪概念下共同
      參與行為者為限，始成立共同正犯，爰將原條文文字「實
      施」修正為「實行」，是以新刑法對於共同正犯之規定，
      與修正前相較，其所定共同正犯之範圍與修正前已有變更
      （最高法院96年度台上字第1126號判決、96年度台上字第
      934號判決），自以修正後之現行規定較有利於被告。
（三）經綜觀比較上述條文修正前、後之結果，依新刑法第2 條
      第1 項規定之「從舊從輕」原則，修正後之規定並非較有
      利於被告，自應整體適用被告行為時即修正前之相關規定
      論處。
四、按教唆犯係指僅有教唆行為者而言，如於實施犯罪行為之際
    ，當場有所指揮，且就其犯罪實施之方法，以及實施之順序
    ，有所計劃，以促成犯罪之實現者，則其擔任計劃行為之人
    ，與加工於犯罪之實施初無二致，即應認為共同正犯，而不
    能以教唆犯論（最高法院四十五年台上字第四七三號判例參
    照），本件被告詹宗華因有事無法前往，而告知被告丁○○
    、丙○○包廂號碼要渠等前去傷害被害人，顯係基於共同傷
    害之犯意聯絡而推由丁○○、丙○○實施犯行，而被告戊○○在現場不僅指出被害人予丁○○、丙○○辨認，且行為實
    施中猶要求彼等將被害人打成豬頭插香蕉，顯然已參與犯罪
    行為之實施，均為正犯，是核被告戊○○被告丙○○、丁○○、詹宗華所為，均係犯刑法第二百七十七條第二項傷害致
    重傷罪，公訴人認被告戊○○、被告詹宗華為教唆犯容有誤
    會；又公訴人認被告等係犯刑法第二百七十八條第一項重傷
    害罪嫌，然本件被告等係基於普通傷害犯意為之、雖被害人
    已達重傷之程度業如前述】，惟其基本社會事實同一，自應
    由本院變更起訴法條而為審理；被告戊○○教唆詹宗華後復
    基於自己犯罪之意思與丁○○、丙○○實施犯罪，其教唆行
    為已為實施行為所吸收，應以實施正犯論（最高法院二十二
    年上字第六八一號判例參照）；被告詹宗華、戊○○分別與
    丙○○、丁○○有犯意聯絡及行為分擔，為共同正犯。
五、原審對被告等論罪科刑，固非無見，惟查：被告等傷及被害
    人腦部，導致其患有難治型之器質性腦症候群，應認被告犯
    行已致被害人生重傷結果，然原審未及審酌被害人受有傷害
    致重傷情形，已有未洽，雖檢察官上訴意旨認被告等應犯重
    傷害罪而指摘原判決不當；被告詹宗華、丙○○上訴意旨指
    摘原判決量刑過重，均非有理由，應予駁回，然原判決既有
    前揭可議處，自應由本院撤銷改判。爰審酌被告等僅因細故
    即出手毆打被害人，造成被害人傷害甚大，犯後並未與被害
    人達成和解，惡性非輕，惟被告詹宗華、丁○○、丙○○已
    坦承犯行且深表悔悟，又本件係因被告戊○○而起，觀被告
    戊○○犯後竟無悔意，及被告等四人有行為分擔、犯罪動機
    等情狀，量處如主文所示之刑。
六、被告戊○○、丙○○、丁○○經合法傳喚，無正當理由不到
    庭，爰不待其陳述逕行判決。
據上論斷，應依刑事訴訟法第369條第1項前段、第371條、第364
條、第299條第1項前段、第300條，刑法第28條、第277條第2 項
、第11條前段、第2條第1項前段，判決如主文。
本案經檢察官呂光華到庭執行職務。
中    華    民    國    97    年    6     月    18    日
                  刑事第九庭審判長法  官  陳貽男
                                  法  官  許宗和
                                  法  官  周盈文
以上正本證明與原本無異。
如不服本判決，應於收受送達後十日內向本院提出上訴書狀，其
未敘述上訴之理由者並得於提起上訴後十日內向本院補提理由書
（均須按他造當事人之人數附繕本）。
                                  書記官  王泰元
中    華    民    國    97    年    6     月    18    日
附錄本案論罪科刑法條全文：
中華民國刑法第277條
（普通傷害罪）
傷害人之身體或健康者，處3年以下有期徒刑、拘役或1千元以下
罰金。
犯前項之罪因而致人於死者，處無期徒刑或7 年以上有期徒刑；
致重傷者，處3 年以上10年以下有期徒刑。
    主  文
    事  實
    理  由
    主  文
    事  實
    理  由
    主  文
    事  實
    理  由


司法院資訊處製作；財團法人民間司法改革基金會備份。
